【裁判字號】    97,訴,674
【裁判日期】    970827
【裁判案由】    全民健康保險
【裁判全文】
臺北高等行政法院判決
                                  97年度訴字第00674號
                              .
原      告  張煥禎即壢新醫院
被      告  中央健康保險局北區分局
代  表  人  甲○○（經理）
訴訟代理人  丙○○
            乙○○
上列當事人間因全民健康保險事件，原告提起行政訴訟。本院判
決如下：
    主  文
原告之訴駁回。
訴訟費用由原告負擔。
    事  實
壹、事實概要：
    緣原告於民國（下同）95年8 月8 日向被告申報95年7 月份
    門診送核之費用，經被告審查，以95年10月12日健保桃醫院
    字第0955002803號函予以核減。原告提出申復，經被告以96
    年4 月25日健保桃醫院字第0965000278號函（下稱原處分）
    不予給付，向全民健康保險爭議審議委員會（下稱爭審會）
    提起爭議審議，經以97年1 月16日健爭審字第0970005107號
    函送之健爭審字第0962002927號審定書審定駁回，原告仍不
    服，遂向本院提起行政訴訟。原告未於言詞辯論期日到場，
    僅提出書狀為聲明或陳述。
貳、兩造聲明：
一、原告聲明：（原告真意應係提起給付訴訟，後詳）
(一)爭議審定及原處分關於95年7 月份（流水號359 、10155 、
    11764）遭核刪醫療費用部分均撤銷。
(二)被告對於原告95年8 月8 日申報95年7 月份全民健康保險門
    診送核費用案前述相關部分，應作成同意給付「新台幣312,
    799 元整」之行政處分。
二、被告聲明：
    原告之訴駁回。
參、兩造之陳述：
一、原告主張之理由：
(一)流水號359 「黃麗芬執行深部靜脈血流檢查圖及周邊動靜脈
    血管超音波檢查」部分：
１、原告向被告申報95年7 月家庭醫學科案件醫療費用，經被告
    核定關於「深部靜脈血流檢查圖及周邊動靜脈血管超音波檢
    查」一案之醫療費用總額為3,140 元，依全民健康保險醫事
    服務機構醫療服務審查辦法第16條：保險醫事服務機構申報
    之醫療服務案件，保險人得採抽樣方式進行專業審查。抽樣
    以隨機抽樣為原則，其抽樣及回推方式詳如第16條附表2，
    隨機抽樣採等比例回推，立意抽樣則不回推。本件參與回推
    後之醫療費用總額為122,895 元，被告以依病歷記載並無該
    項檢查之必要為由，予以核刪。
２、黃麗芬（50歲），長期於本院透析治療，於95年7 月13日發
    現廔管疼痛及功能異常，才建議作此項目，此類個案通常在
    醫學中心採取的治療，也是同樣作這些項目，對病人廔管的
    評估及血管整型術 (PTA)或是血栓切除術 (thrombectomy)
    的選擇上有幫助，加上洗腎廔管的問題是根據透析時的壓力
    、止血時間及震顫情況 (thrill) 等來判斷，且病人於透析
    時即發現有廔管功能異常，故深部靜脈血流檢查圖及周邊動
    靜脈血管超音波檢查的執行，確實有其必要性。
３、醫師稱：依據台灣血液透析診療指引- II.2.3 ， 動靜脈廔
    管狹窄之監測：直接測量流速比間接測量適合，都卜勒的分
    析有其潛在的利益，故安排深部靜脈血流檢查圖及周邊動靜
    脈血管超音波檢查確實有其必要。
(二)流水號10155 「鍾玉梅門診使用Jumexal 5mg/tab 藥物」部
    分：
１、原告向被告申報95年7 月神經內科使用Jumexal 5mg/tab 藥
    物案件醫療費用，經被告核定醫療費用總額為1,116 元，依
    全民健康保險醫事服務機構醫療服務審查辦法第16條：保險
    醫事服務機構申報之醫療服務案件，保險人得採抽樣方式進
    行專業審查。抽樣以隨機抽樣為原則，其抽樣及回推方式詳
    如第16條附表2 ，隨機抽樣採等比例回推，立意抽樣則不回
    推。本件參與回推後之醫療費用總額為123,504 元，被告以
    不符規定、已使用2 種藥物，應考慮使用Levodopa治療為由
    ，予以核刪。
２、鍾玉梅罹患帕金森氏症，依病情需開立Jumexal 5mg/ tab 藥
    物1 顆BID 使用，年齡僅53歲，仍屬年輕，延緩Levodopa 藥
    物之使用，可減少日後之副作用，使用Jumexal 5mg/tab 治
    療後，病人對控制之成效滿意。帕金森氏症之治療，應以個
    人之生活型態及避免副作用為主要考慮，予以開立Jumexal 5
    mg/tab治療，實屬合理。
３、依全民健康保險藥品給付規定第1 章神經系統藥物之1.3.4.
    帕金森氏症治療藥品：1.Monoamine oxidase B inhibitors
    （selegiline）於帕金森氏症病人出現功能障礙之前即可使
    用。本個案開立Jumexal 5mg/tab 治療，符合上開規定。被
    告以病人是否有明顯功能障礙、病人已使用兩種藥物、應考
    慮使用Levodopa為由，予以核刪，亦屬不合。
４、醫師稱：(1)依照健保局藥品給付規定使用規範，Selegiline
    於帕金森氏症病人出現功能障礙之前即可使用，究其原意，
    應作為第1 線之使用藥物。(2)病人同時有高血脂之病症，使
    用Inderal等Beta-blocker恐加重其病情。
(三)流水號11764「卓馨梅門診開立腎臟超音波」部分：
１、原告向被告申報95年7 月泌尿科案件醫療費用，經被告核定
    關於開立「腎臟超音波」一案之醫療費用總額為600 元，依
    全民健康保險醫事服務機構醫療服務審查辦法第16條：保險
    醫事服務機構申報之醫療服務案件，保險人得採抽樣方式進
    行專業審查。抽樣以隨機抽樣為原則，其抽樣及回推方式詳
    如第16條附表2 ，隨機抽樣採等比例回推，立意抽樣則不回
    推。本件參與回推後之醫療費用總額為66,400元，被告以病
    人已有雙側腎結石病史，也曾作過腎臟超音波為由，予以核
    刪。
２、卓馨梅（46歲），有腎結石病史，95年7 月10日因雙側腰痛
    至本院就診，腎臟輸尿管膀胱攝影術 (KUB)並無法呈現結石
    確切位置，另為了排除病人有腎水腫或腎病變，予以安排腎
    臟超音波檢查，病人在此之前並未作過腎臟超音波，故安排
    檢查實為病人所需且必要。被告以病人已有雙側腎結石病史
    ，也曾作過腎臟超音波，此次雙側腰酸痛求診，KUB 即可診
    斷結石位置是否有異動為由，予以核刪，亦屬不合。
３、醫師稱：患者為腰痛至本院就診，亦有結石之病史，以X 光
    片加上腎超音波檢查是屬合理，即使X 光片發現僅有腎結石
    ，但一般腎結石並不會腰痛，所以患者主訴兩側腰痛，以腎
    超音波來排除腎水腫或腎病變，應屬合理。
二、被告主張之理由：
(一)按「醫療費用支付標準及藥價基準，由保險人及保險醫事服
    務機構共同擬訂，報請主管機關核定。」「保險人為審查保
    險醫事服務機構辦理本保險之醫療服務項目、數量及品質，
    應遴聘具有臨床或實際經驗之醫藥專家，組成醫療服務審查
    委員會；其審查辦法由主管機關訂之。」「保險醫事服務機
    構申報醫療服務案件，經專業審查有下列情形之一者，應不
    予支付不當部分之服務，並註明不予支付內容及理由。．．
    ．17、其他違反相關法令或醫療品質不符專業認定。」「醫
    師執行業務時，應製作病歷，並簽名或蓋章及加註執行年、
    月、日。」「保險醫事服務機構申報之醫療服務案件，保險
    人得採抽樣方進行專業審查。抽樣以隨機抽樣為原則，其抽
    樣及回推方式詳如附表2 ，隨機抽樣採等比例回推，立意抽
    樣則不回推。」分別為全民健康保險法第51條第1 項、第52
    條、全民健康保險醫事服務機構醫療服務審查辦法（下稱醫
    療服務審查辦法）第15條、醫師法第12條前段及醫療服務審
    查辦法第16條第1、2項所明定。
(二)原告所提訴訟標的均以新台幣「元」進行行政訴訟，惟醫療
    費用之申請與給付係依全民健康保險法第50條規定「保險醫
    事服務機構應依據醫療費用支付標準及藥價基準，向保險人
    申報其所提供醫療服務之點數及藥品費用。保險人應依前條
    分配後之醫療給付費用總額經其審查後之醫療服務總點數，
    核算每點費用；並按各保險醫事服務機構經審查後之點數，
    核付其費用。」暨醫療服務審查辦法第10條、第10條之1 規
    定「實施總額預算部門之保險醫事服務機構，前項醫療服務
    案件之核付、再議、爭議及行政爭訟之每點金額，以最近1
    季結算每點支付金額計算，或依受理當月之浮動及非浮動預
    估點值分別計算。惟若受理當月之預估點值未產出前，以最
    近3 個月浮動及非浮動預估點值之平均值計算。」「實施總
    額預算部門之保險醫事服務機構，申報之醫療服務點數其每
    點支付金額之計算，以當季結束後第3 個月月底前核定之當
    季及前未核定季別之醫療服務點數計算為原則。」，計算每
    點支付金額後核付。原告訴訟標的應改以「醫療服務點數」
    進行行政訴訟。
(三)被告對原告申請之醫療費用於初審與申復時，如有核減意見
    ，均於特約醫事服務機構住院醫療服務點數清單及醫令清單
    上列出被告專業審查不予支付理由。
(四)關於原告請求被告給付95年7 月份門診送核費用案（流水號
    359 、10155 、11764 號），均經被告初核、申復專業審查
    醫師審查核定，每案至少經過3 位或3 位以上專業審查醫師
    審查。被告與爭審會專業審查醫師不予給付之理由如下：
１、流水號359（黃麗芬）：
(1)、初核及申復審定理由：
    、AV Fistula作此檢查意義不大。
    、申復不補付理由：202A（依據病歷記載及病況，不足以
        支持實施本項（門、急、住診療/ 手術/ 麻醉/ 處置/
        治療/ 檢驗/ 檢查/ 藥品/ 特材)）依 病歷記載，並無
        該兩項檢查之必要性。
(2)、爭議審定理由：
    查所附病歷資料，無法顯示需給付所請費用之正當理由，健
    保局原核定予以維持。
(3)、已知AV Fistula或人工動靜脈管，對於作週邊動靜血管超
    音波臨床實質意義不大。
２、流水號10155（鍾玉梅）：
(1)、初核及申復審定理由：
    、初審：不符規定。
    、申復不補付理由：
        (甲)病患是否已經有明顯功能障礙，病歷無記載。
        (乙)病患已經使用兩種Dopamine Agnist drug stage？
          Amantadine +Parlodel
        (丙)應該考慮使用Levodopa治療
(2)、爭議審定理由：
    查所附病歷資料，無法顯示需給付所請費用之正當理由，健
    保局原核定予以維持。
(3)、病人依據病歷記載，目前僅有Tremor of hands ，目前已使
    用Avtane+Amantadine+Parlodel. 從病歷內容所載，並無理
    由需使用高價藥品Juxexal.如果前述3 種藥物無效，也可考
    慮增加其劑量或加其他藥物（如Rivotril,Inderal, 肌肉鬆
    弛劑）故維持原審核意見駁回。
３、流水號11764（卓馨梅）：
(1)、初核及申復審定理由：
    、510A（依據之前的檢查/ 檢驗，已足以進行診斷/ 已達
        追蹤病況之目的，不需要再施行本項檢查/ 檢驗）。
    、申復不補付理由：已有雙側腎結石病史，也曾作過腎臟
        超音波，此次雙側腰酸痛求診，KUB 即可診斷結石位置
        是否有異動，足以進行診斷，不需再施行腎臟超音波。
(2)、爭議審定理由：
    查所附病歷資料，無法顯示需給付所請費用之正當理由，健
    保局原核定予以維持。駁回。
(3)、原告主張之腎臟輸尿管膀胱攝影術(KUB)無法呈現節石確實
    位置，實與一般醫理有違，依前次附卷之X 光片及95年10月
    原告醫院出具之放射科報告（報告人盧學球），已明確指出
    為雙側腎臟結石，而原告訴狀指陳之以腎臟超音波主張以超
    音波診斷是否有腎水腫，依X 光片所見均為位於腎臟週邊腎
    盞之結石，任一專家即知不會造成腎水腫。另以該病人往後
    於原告醫院只接受藥物治療，而未有進一步之治療或手術，
    即可證之。故該次之腎臟超音波檢查實為非必要，被告所為
    之刪減應為有理由。
    理  由
甲、程序方面：
壹、本件原告經合法通知，無正當理由未於言詞辯論期日到場，
    查無行政訴訟法第218 條準用民事訴訟法第386 條所列各款
    情事，爰依行政訴訟法第218 條準用民事訴訟法第385 條之
    規定，准被告聲請，由其一造辯論而為判決。
貳、原告聲明雖為課予義務訴訟，但有關健保給付，通說係屬公
    法契約，被告96年4 月25日不予給付之複核通知書，僅屬契
    約履行內容之爭議，並非行政處分，亦無行政訴訟法第4 條
    訴願先行程序之適用，自無撤銷「原處分、爭議審定」之可
    言，原告真意應係提起「被告應給付原告95年8 月8 日申報
    95年7 月份全民健康保險門診送核費用新台幣312,799 元」
    之給付訴訟，本院爰依就其所提起之給付訴訟判決之。
乙、實體方面：
壹、兩造不爭之事實及兩造爭點：
    如事實概要欄所述之事實，業據提出門診醫療服務點數及醫
    令清單、病歷、門診診療費用申復清單為証，為兩造所不爭
    執，兩造爭點厥為：被告核減理由有無違誤？
貳、本院之判斷：
一、醫事服務機關必須要舉証証明保險人醫師之審核結果已達於
    「錯誤」之程度，才可推翻保險人之審核結果：
    按當事人主張有利於己之事實者，就其事實有舉證之責任，
    民事訴訟法第277 條前段定有明文，依行政訴訟法第136 條
    之規定，上開規定為行政訴訟程序所準用。又一般商業保險
    制度之給付程序，係於保險事故發生時，先由保險人認定約
    定之保險事故是否發生，並依個別保險契約決定是否及如何
    理賠，因而保險人在事故認定及給付決定上，縱令受到保險
    契約之限制，仍處於優勢或主導之地位。反觀全民健保制度
    因屬於社會保險之一環，而其制度設計雖亦係從保險之觀點
    出發，惟在制度上其保險事故實際上是由被保險人自行認定
    ，並由於實際提供給付者係保險醫事服務機構，因而不待保
    險人之核定，即由保險醫事服務機構先行提供醫療及藥品之
    給付，保險人無法掌控保險給付之過程，且負擔甚高之風險
    與責任。因此在健保制度設計上，必須「透過對保險醫事服
    務機構之嚴格監督」，以強化保險人之角色功能。易言之，
    在健保制度所具有之社會保險之特質下，人數眾多、需求各
    異之被保險人既然在理論上及實務上，均難於受領保險給付
    時受到保險人之掌控，則為求健全經營，乃被轉化成保險人
    對保險醫事服務機構之掌控，即保險人透過數量較為有限的
    保險醫事服務機構的管理，以回復前開保險法律關係現實不
    對等性，並進而抑制保險給付之不法與不當的需求，從而直
    接提供健保給付之醫事服務機構，必須以嚴格之標準把守給
    付關口，就「醫療行為確有必要」、「並非無效或過度治療
    」等給付要件，醫事服務機關即應負嚴格之舉証責任。當保
    險人審查醫師之專業意見與醫事服務機關不同時，醫事服務
    機關必須要舉証証明保險人醫師之審核結果已達於「錯誤」
    之程度，才可推翻保險人之審核結果，若保險人醫師之意見
    僅屬「具爭議性」或「見人見智」，基於社會保險之特性，
    尚不能謂保險人審核錯誤。
二、原告尚未能舉証証明被告醫師之審核已達「錯誤」之程度：
（一）序號359黃麗芬部分：
  １、不予支付理由：
     (1)已知AV Fistula或人工動靜脈管，對於作週邊動靜血
        管超音波臨床實質意義不大。
    （2)依病歷記載，並無該兩項檢查之必要性。
  ２、原告理由：
      黃麗芬長期於本院透析治療，於95年7 月13日發現廔管疼
      痛及功能異常，才建議作此項目，此類個案通常在醫學中
      心採取的治療，也是同樣作這些項目，對病人廔管的評估
      及血管整型術(PTA) 或是血栓切除術(thrombectomy) 的
      選擇上有幫助，加上洗腎廔管的問題是根據透析時的壓力
      、止血時間及震顫情況(thrill)等來判斷，且病人於透析
      時即發現有廔管功能異常，故深部靜脈血流檢查圖及周邊
      動靜脈血管超音波檢查的執行，確實有其必要性。又依據
      台灣血液透析診療指引- II.2.3，動靜脈廔管狹窄之監測
      ：直接測量流速比間接測量適合，都卜勒的分析有其潛在
      的利益，故安排深部靜脈血流檢查圖及周邊動靜脈血管超
      音波檢查確實有其必要。
  ３、本院之判斷：
      被告醫師認為已知AV Fistula或人工動靜脈管，對於作
      週邊動靜血管超音波臨床實質意義不大，雖與原告見解不
      同，但僅屬見人見智，原告並未証明被告醫師之見解於目
      前醫學科學上係屬錯誤，尚難認審核錯誤及違反全民健康
      保險醫事服務機構醫療服務審查辦法、全民健康保險西醫
      基層醫療費用審查注意事項之規定。
（二）序號10155鍾玉梅部分：
  １、不予支付理由：
     (1)病患是否已經有明顯功能障礙，病歷無記載。
    （2)病患已經使用兩種Dopamine Agnist drug stage？Aman
        tadine +Parlodel
     (3)應該考慮使用Levodopa治療
  ２、原告理由：
     (1)鍾玉梅罹患帕金森氏症，依病情需開立Jumexal 5mg/ t
        ab藥物1 顆BID 使用，年齡僅53歲，仍屬年輕，延緩Le
        vodopa藥物之使用，可減少日後之副作用，使用Jumexa
        l 5mg/tab 治療後，病人對控制之成效滿意。帕金森氏
        症之治療，應以個人之生活型態及避免副作用為主要考
        慮，予以開立Jumexal 5mg/tab治療，實屬合理。
    （2)依全民健康保險藥品給付規定第1 章神經系統藥物之
        1.3.4.帕金森氏症治療藥品：1.Monoamine oxidase B
        inhibitors（selegiline）於帕金森氏症病人出現功能
        障礙之前即可使用。
   （3) 依照健保局藥品給付規定使用規範，Selegiline於帕金
        森氏症病人出現功能障礙之前即可使用，究其原意，應
        作為第1 線之使用藥物。又病人同時有高血脂之病症，
        使用Inderal 等Beta-blocker恐加重其病情。
  ３、本院之判斷：
      被告醫師認定病人依據病歷記載，目前僅有Tremor of ha
      nds ，並無明顯功能障礙，且目前已使用Avtane+Amantad
      ine+Parlodel. 並無理由需使用高價藥品Juxexal.如果前
      述3 種藥物無效，也可考慮增加其劑量或加其他藥物（如
      Rivotril,Inderal, 肌肉鬆弛劑），其就是否已達使用Ju
      xexal.之程度及有無加重高血脂病情之考量，雖與原告不
      同，但僅係見人見智，原告並未証明被告醫師之見解於目
      前醫學科學上係屬錯誤，尚難認審核錯誤及違反全民健康
      保險醫事服務機構醫療服務審查辦法、全民健康保險西醫
      基層醫療費用審查注意事項之規定。
（三）序號11764卓馨梅部分：
  １、不予支付理由：
      病人已有雙側腎結石病史，也曾作過腎臟超音波，此次雙側
      腰酸痛求診，KUB 即可診斷結石位置是否有異動，足以進行
      診斷，不需再施行腎臟超音波。
  ２、原告主張：
      卓馨梅有腎結石病史，95年7 月10日因雙側腰痛至本院就
      診，腎臟輸尿管膀胱攝影術(KUB) 並無法呈現結石確切位
      置，另為了排除病人有腎水腫或腎病變，予以安排腎臟超
      音波檢查，病人在此之前並未作過腎臟超音波，故安排檢
      查實為病人所需且必要。即使X 光片發現僅有腎結石，但
      一般腎結石並不會腰痛，所以患者主訴兩側腰痛，以腎超
      音波來排除腎水腫或腎病變，應屬合理。
  ３、本院之判斷：
      被告醫師認為「病人依前次附卷之X 光片及95年10月原告
      醫院出具之放射科報告（報告人盧學球），已明確指出為
      雙側腎臟結石，且腎臟輸尿管膀胱攝影術(KUB) 可以呈現
      結石確實位置之點，又依X 光片所見均為位於腎臟週邊腎
      盞之結石，顯然不會造成腎水腫，以腎臟超音波診斷是否
      有腎水腫顯無必要」之點，雖與原告不同，但僅屬見人見
      智，原告並未証明被告醫師之見解於目前醫學科學上係屬
      錯誤，尚難認審核錯誤。
三、綜上所述，原告尚未能証明保險人醫師之審核錯誤或違反全
    民健康保險醫事服務機構醫療服務審查辦法、全民健康保險
    西醫基層醫療費用審查注意事項之規定，其請求給付95年8
    月8 日申報95年7 月份全民健康保險門診送核費用新台幣
    312,799元為無理由，應予駁回。
參、兩造其餘攻擊防禦方法均與本件判決結果不生影響，故不逐
    一論述，併此敘明。
據上論結，本件原告之訴為無理由，爰依行政訴訟法第98條第3
項前段、第218 條，民事訴訟法第385 條第1 項前段，判決如主
文。
中    華    民    國    97    年    8     月    27    日
                    臺北高等行政法院第二庭
                              審判長法  官  徐瑞晃
                                    法  官  蕭惠芳
                                    法  官  畢乃俊
上為正本係照原本作成。
如不服本判決，應於送達後20日內，向本院提出上訴狀並表明上
訴理由，如於本判決宣示後送達前提起上訴者，應於判決送達後
20日內補提上訴理由書（須按他造人數附繕本）。
中    華    民    國    97    年    8     月    27    日
                                    書記官  簡信滇


司法院資訊處製作；財團法人民間司法改革基金會備份。
